臺灣高等法院刑事判決
109年度上易字第534號
上  訴  人  臺灣臺北地方檢察署檢察官
上  訴  人  
即  被  告  葉秀珠
            林一雄
共      同
選任辯護人  翁志明律師
            鄭敏郎律師

上列上訴人因被告偽造文書案件，不服臺灣臺北地方法院108年
度易字第548號，中華民國109年1月20日第一審判決（起訴案號
：臺灣臺北地方檢察署106年度偵續一字第82號），提起上訴，
本院判決如下：
    主  文
原判決撤銷。
本件公訴不受理。
    理  由
一、公訴意旨略以：上訴人即被告葉秀珠、林一雄與周秉三、賴
    永祥、劉國才、劉仁昌、黃文雄、姚哲夫、周博明、黃萬益
    、謝維伸、劉鳳姬、李美蓉（下稱周秉三等11人，由檢察官
    另為不起訴處分）、龐金墩（已歿，檢察官業為不起訴處分
    確定）與陳允恭、劉文德、楊孟桑、吳黎英美、王玉峰、陳
    伯壽、陳伯彰、林婉如（下合稱陳允恭等8 人）均係保證責
    任臺北市城南住宅公用合作社（址設臺北市○○區○○○路0段00
    0巷0號，下稱城南住宅合作社）社員。被告葉秀珠、林一雄
    與周秉三等11人、龐金墩於民國100年5月7日經城南住宅合
    作社社員大會選任為清算人，並於清算人會議中選任林一雄
    、葉秀珠為召集人、副召集人，為從事城南住宅合作社清算
    業務之人，渠等竟為下列犯行：
㈠、被告葉秀珠、林一雄明知城南住宅合作社於100年7月16日所
    召開之100年度第2次臨時社員大會中，業已討論附表編號8
    、9、10共3項討論決議事項，竟共同基於行使業務登載不實
    文書之犯意聯絡，於上開臨時社員大會之會議紀錄中，故意
    漏載該3項討論決議事項，並呈報主管機關即臺北市政府社
    會局（下稱社會局）行使之，足生損害於城南住宅合作社及
    社會局對於合作社資料管理之正確性。
㈡、被告葉秀珠、林一雄均明知城南住宅合作社於102年11月16日
    所召開之臨時社員大會中，並無「日後只要以書面通知社員
    ，待社產全部出售完結，再召開社員大會報告執行結果」之
    決議事項內容，竟共同基於行使業務登載不實文書之犯意聯
    絡，於103年8月27日北市南住社字第18號函虛偽記載上開文
    字而回覆社會局，足生損害於城南住宅社及社會局合作社資
    料管理之正確性。
㈢、被告葉秀珠、林一雄均明知城南住宅合作社於104年7月4日所
    召開之104年度第1次臨時社員大會中，業已通過社員可以優
    先價購社產案，竟共同基於行使業務登載不實文書之犯意聯
    絡，於上開臨時社員大會之會議紀錄中，虛偽記載該案「沒
    有舉手表示決議，因為也有人不贊成」等語，足生損害於城
    南住宅合作社暨全體社員。因認被告葉秀珠、林一雄涉犯刑
    法第216條、第215條行使業務上登載不實文書罪嫌。
二、按：
㈠、曾為不起訴處分、撤回起訴或緩起訴期滿未經撤銷者，除非
    有發見新事實或新證據，或有刑事訴訟法第420條第1項第1
    款、第2款、第4款、第5款所定，原處分所憑之證物，已證
    明為偽造或變造者；原處分所憑之證言、鑑定或通譯已證明
    其為虛偽者；原處分所憑之通常法院或特別法院之裁判，已
    經確定裁判變更者；或參與原處分之檢察官，因該案件犯職
    務上之罪已經證明、或因該案件違法失職已受懲戒處分，足
    以影響原判決者等原因外，不得對同一案件再行起訴，若無
    此等例外條件，再行起訴，應諭知不受理之判決，並得不經
    言詞辯論為之，此觀刑事訴訟法第303條第4款、第307條、
    第260條規定自明。
㈡、告訴人接受不起訴或緩起訴處分書後，得於7 日內以書狀敘
    述不服之理由，經原檢察官向直接上級法院檢察署檢察長或
    檢察總長聲請再議，刑事訴訟法第256條第1項定有明文。是
    檢察官為不起訴之處分後，僅告訴人始有聲請再議之權。又
    刑事訴訟法第232 條規定，犯罪之被害人得為告訴，而所謂
    被害人，指因犯罪行為直接受害之人而言，至其他因犯罪間
    接或附帶受害之人，在民事上雖不失有請求賠償損害之權，
    但既非因犯罪直接受其侵害，即不得認為該條之被害人，因
    而陳告他人之犯罪事實，請求究辦，亦祇可謂為告發，不得
    以告訴論（最高法院20年上字第55號判例意旨可資參照）。
    故非犯罪之直接被害人所提起之「告訴」僅具「告發」性質
    ，其對檢察官所為之不起訴處分依法自不得聲請再議，若非
    犯罪直接被害人雖就該案件聲請再議，亦經臺灣高等法院檢
    察署檢察長發回續查，惟其就此部分所為再議之聲請既為不
    合法，原不起訴處分關於此部分並不因此而阻止其確定，若
    復無刑事訴訟法第260 條所定新事實、新證據之事由，即重
    行起訴，依刑事訴訟法第303 條第4 款規定，自應諭知不受
    理判決（最高法院93年度台非字第153 號判決參照）。 
三、經查：
㈠、城南住宅合作社係依法成立之合作社，有卷附臺北市信用合
    作社變更登記證可憑（本院卷一第355、463頁），並為檢察
    官、被告二人及陳允恭、楊孟桑、陳伯壽、劉文德之代理人
    所是認（本院卷一第456頁、卷二第250至251頁），合先敘
    明。
㈡、按合作社為法人，合作社法第2條定有明文，因之合作社具有
    獨立之人格。查本案依陳允恭等8人於偵查中所訴之事實及
    公訴意旨所起訴之內容，被告二人之行為縱然屬實，然行使
    業務上登載不實文書，所影響乃為「城南住宅合作社」所出
    具文書的正確性與否，影響「城南住宅合作社」之信用，其
    直接被害人係「城南住宅合作社」，而屬法人性質之「城南
    住宅合作社」之法益若被侵害，社員權益固亦有受損，然社
    員並非直接被害人。準此，陳允恭等8人雖為「城南住宅合
    作社」之社員，依上開說明，其等並非直接被害人，於本案
    僅為告發人而非告訴人。
㈢、陳允恭等8人於本案所告發之內容（104年度他字第10027號卷
    第1至8頁之刑事告訴、告發狀），業經臺北地檢署檢察官以
    105度偵字第3號為不起訴處分（不起訴處分書見該卷第94至
    100頁），陳允恭等8人雖對於該不起訴處分聲請再議，然如
    上所述，陳允恭等8人對於該不起訴處分並無聲請再議權，
    其再議聲請並不合法。況且被告二人所涉嫌的刑法第216、2
    15條之罪，其法定刑為「3 年以下有期徒刑，拘役或15000
    元以下罰金」，並非刑事訴訟法第256 條第3 項所規定檢察
    官應依職權逕送直接上級法院檢察署檢察長或檢察總長之案
    件，是本案既經不起訴處分即已確定。嗣高檢署檢察長雖就
    陳允恭等8人指訴之內容2次發回續行偵查，而由臺北地檢署
    檢察官先後以105年度偵續字第630號、106年度偵續一字第8
    2號偵辦，之後並以106年度偵續一字第82號起訴，但原不起
    訴處分確定之效力並不因此而遭阻斷，是如無新事實、新證
    據自不得再行起訴。
四、綜上所述，本案被告二人被訴犯行使業務上登載不實文書之
    犯行，前業經臺灣臺北地方法院檢察署檢察官偵查終結而為
    不起訴處分確定，茲臺灣臺北地方法院檢察署檢察官於無上
    述例外條件之情形下，對同一事實，再行起訴，揆諸前揭說
    明，自難認適法。原審未查，對本案逕為科刑及無罪之實體
    判決，自未有洽，檢察官及被告提起上訴，指摘原判決不當
    ，雖非有理由，然原判決既有上開可議之處，自應由本院將
    原判決予以撤銷改判，並不經言詞辯論，而為公訴不受理判
    決。
據上論斷，應依刑事訴訟法第369第1項前段、第364條、第303 
條第4款、第307條，判決如主文。
中　　華　　民　　國　　110 　年　　8 　　月　　26　　日
     　　　　　　 刑事第十六庭  審判長法　官  葉騰瑞
                                      法　官  古瑞君
                                      法　官  廖紋妤
以上正本證明與原本無異。
不得上訴。
                                      書記官  江珮菱
中　　華　　民　　國　　110 　年　　8 　　月　　27　　日